最高法院刑事判決　　　　　　　　　　　　　　　九十一年度台上字第二四三二號
　　上　訴　人　甲○○
右上訴人因常業重利案件，不服台灣高等法院台中分院中華民國八十九年一月十二日
第二審更審判決（八十八年度上更(一)字第一一四號，起訴案號：台灣台中地方法院檢
察署八十四年度偵字第一０八二一號），提起上訴，本院判決如左：
    主  文
原判決關於甲○○部分撤銷，發回台灣高等法院台中分院。
　　理  由
本件原判決認定上訴人甲○○與其弟康仲賀（業經原審法院判刑確定）基於牟取重利
之犯意聯絡，在台中市○○路一一八號一樓，以順安汽車商行之名義，共同經營金錢
貸放業務，並以之為常業。即以提供汽車行照、車籍資料、身分證及車輛來源證件等
為擔保，並要求借款人簽具借款金額之本票、汽車出借切結書、委託切結書及車輛買
賣合約書等資料，於借款人無力清償時，即須讓售各該車輛之方式，利用不特定人急
需款項之際，而貸與金錢。民國八十二年四月間，廖祚村前往貸款新台幣（下同）四
萬元，其利息計算為每一萬元收取月息一千二百元。八十三年三月間，陳建興貨款十
八萬元，亦以相同方式計息。上訴人復於八十三年間，在台中縣神岡鄉○○路九五號
經營隆興當舖，以同前方法，招攬需款孔急之不特定人貸放現金。而借給陳武四萬元
，利息之計算為每一萬元月息一千二百元。嗣於八十四年一月二十四日，為法務部調
查局台中縣調查站查獲等情。因而撤銷第一審關於上訴人部分之判決，改判仍論處上
訴人共同以犯重利罪為常業罪刑，固非無見。
惟查：(一)有罪判決書之事實一欄為適用法令之依據，凡與適用法令有關之事實必須詳
為記載，始足為適用法令之基礎。又重利罪屬結果犯，以取得與原本顯不相當之重利
，為構成要件之一，此觀刑法第三百四十四條之規定自明。本件原判決事實欄固謂上
訴人乘廖祚村、陳建興、陳武急迫，貸以金錢，而約定前揭重利，然就上訴人究竟實
際取得若干利息，並未明確記載，致事實尚欠明確，自難為適用法律之判斷。(二)當事
人在審判期日前，或審判期日，聲請調查之證據，如法院未予調查，又未認其無調查
之必要，以裁定駁回之，亦未於判決理由內予以說明，自屬理由不備。上訴人於原審
辯稱：伊並未貸款予廖祚村，而係廖祚村將車典當於當舖，要求伊代為贖車，並同意
將車出售予伊。嗣伊將車自當舖贖回後，因該車故障，廖祚村即以其有親戚經營修護
廠，修理費較便宜為由，將車開走後一去不返，伊乃自訴渠犯侵占罪。於該案審理中
，廖祚村不願交付車輛，而以二萬五千元賠償伊，雙方因之和解，故伊絕無貸款予廖
祚村，自未向渠收取任何利息等情。而聲請傳訊廖祚村，及調取該自訴案卷，以查明
真相。並否認有向陳建興收取重利情事，聲請勘驗扣案證物中編號二十六有關陳建興
借款資料及編號二十九之二帳冊，釐清事實（見原審卷所附上訴人八十八年十二月二
十四日聲請調查證據及答辯狀）。而原審僅於傳喚廖祚村一次未到庭後，即未再傳喚
或依法拘提調查，另就聲請勘驗證物及調閱卷宗部分則未予調查，又未認其無調查之
必要，以裁定駁回之，亦未於判決理由內予以說明，要屬理由不備。(三)原判決係以上
訴人於警訊時所供陳：伊於八十三年間經營前開隆興當舖；及證人陳武所證述：伊曾
於八十三年間，在隆興當舖借款四萬元，每萬元月息一千二百元各等情，為認定上訴
人有貸款予陳武而收取重利之依據（見原判決理由一）。然上訴人於原審辯稱：伊並
未經營隆興當舖，未曾貸款予陳武等情。復依原審卷附之原審法院八十五年度上訴字
第四一七號刑事判決載述：前揭設於台中縣神岡鄉○○路九五號之隆興當舖，自八十
二年二月起至八十四年一月二十四日被查獲止，係由張勝界所經營，而與其所僱用之
洪天武共同為貸款收取重利為常業犯行。則上訴人與張勝界、洪天武之關係為何？該
隆興當舖於八十三年間究竟為何人所經營？如陳武於當時向該隆興當舖借款，究竟係
向何人貸款？尚非無疑，饒有深入研求之必要。乃原審未詳加調查釐清，即遽為前開
認定，亦有調查未盡及理由不備之違誤。以上或為上訴意旨所指摘，或為本院得依職
權調查之事項。上訴人上訴意旨指摘原判決關於上訴人部分不當，非無理由，應認有
發回更審之原因。又原判決不另為無罪諭知部分，因公訴人認其與本件有罪部分，有
實質上一罪關係，亦應併予發回。
據上論結，應依刑事訴訟法第三百九十七條、第四百零一條，判決如主文。
中      華      民      國    九十一    年      五      月      二      日
                              最高法院刑事第六庭
                                  審判長法官  吳  雄  銘
                                        法官  池  啟  明
                                        法官  石  木  欽
                                        法官  郭  毓  洲
                                        法官  吳  三  龍
      右正本證明與原本無異
                                              書  記  官
中      華      民      國    九十一    年      五      月      七      日
